【裁判字號】    95,簡上,139
【裁判日期】    950912
【裁判案由】    侵占
【裁判全文】
臺灣臺北地方法院刑事判決             95年度簡上字第139號
上  訴  人  臺灣臺北地方法院檢察署檢察官
被      告  甲○○
指定辯護人  本院公設辯護人乙○○
上列上訴人因被告侵占遺失物案件，不服本院於中華民國95年5
月30日所為95年度簡字第1627號第一審判決（聲請簡易判決處刑
案號：95年度偵字第495 號），提起上訴，本院合議庭為第二審
判決如下：
    主  文
原判決撤銷。
甲○○意圖為自己不法之所有，而侵占離本人所持有之物，處罰
金新臺幣玖仟元，如易服勞役，以新臺幣壹仟元折算壹日。
    事  實
一、甲○○於民國93年8 月21日中午，在其位於臺北縣新店市○
    ○路○ 段47巷3 號14樓之2 住處之地下室，拾獲脫離他人持
    有鈔票號碼分別為RF945642VB、BR597205FD、FV624901QZ、
    RD596241RQ、RD596241RQ號之偽造新臺幣1 千元紙鈔5 張，
    竟意圖為自己不法之所有，予以侵占入己，嗣於93年8 月22
    日21時許，為警徵得甲○○同意後，在其上開住處執行搜索
    而查獲，並扣得上開偽鈔5 張，因而查悉上情。
二、案經臺北縣政府警察局新店分局移請臺灣臺北地方法院檢察
    署檢察官聲請簡易判決處刑，本院認不宜逕以簡易判決處刑
    ，而改依通常程序審理，於本院第一審準備程序進行中，甲
    ○○自白犯罪，仍逕以簡易判決處刑。
    理  由
一、認定事實所憑之證據及理由：
  (一)上開犯罪事實，業據被告甲○○於警詢時、偵查中及第一審
    調查時、本院審理中均坦白承認（見93年度偵字第15273 號
    卷第15、21、22、63頁、94年度發查偵字第4 號卷第28頁、
    95年度易字第979 號卷第19頁、本院卷第34、48頁），且扣
    案偽鈔5 張經送中央印製廠鑑定結果均屬偽造，有中央印製
    廠93年9 月21日中印發字第0930004566號函足考（94年度發
    查偵字第4 號卷第6 頁），並有扣案偽造之紙鈔5 張及照片
    2 張附卷可稽（見93年度偵字第15273 號卷第50、51頁），
    而警方於93年8 月22日21時許，經被告同意搜索被告位於臺
    北縣新店市○○路○ 段47巷3 號14樓之2 住處地下室，查扣
    偽造紙鈔5 張等情，亦有自願受搜索同意書、扣押筆錄及證
    物一覽表可憑（93年度偵字第15273 號卷第34頁至反面、第
    39、28至29頁），是被告任意性之自白有相當證據足以佐證
    ，堪信為真實，可以採信。
  (二)上訴意旨雖認：被告上開行為不無涉犯刑法第196 條第2 項
    意圖供行使之用而收集偽造貨幣罪嫌，與侵占遺失物罪嫌間
    ，有牽連犯關係。惟訊據被告堅決否認明知扣案紙鈔5 張為
    偽造，且觀諸扣案偽鈔5 張正面有類似折光變色安全線之效
    果，「1000」部分亦有類似變色油墨之效果，背面有仿製水
    印設置，圖案、色彩均與真鈔高度相似，縱與真鈔詳細比對
    ，由其上影像、色澤、裁切、尺寸、編號、油墨等項固可知
    為偽鈔，惟此純為事後詳勘始能辨別，蓋收受紙鈔前，並非
    人人均有詳細比對鑑別之習慣，且紙鈔亦非人人一經接手觸
    摸即有能力分辨真偽，被告持有偽鈔僅5 張，顯非巨額，實
    難執此推認被告乃明知為偽鈔而加以收集，最高法院81年度
    臺上字第5058號判決亦同斯旨，可資參照。況據被告供陳：
    「（問：8 月21日撿到至22日被警方查獲，這中間你在做什
    麼？）我出我家大門，在樓下與人發生衝突，之後我抓，我
    又要出門時，就看到警察都來了」、「（問：你撿到時，放
    在何處？）我放在家裡房間裡面，沒有隨身攜帶」、「我撿
    到時，以為是真的，我就拿走，因為當時身上還有錢，所以
    還沒有用就被警察查獲了」等情（見本院卷第148 頁），可
    見被告拾獲偽鈔5 張至為警查獲，期間僅相隔1 日，又被告
    將紙鈔收放在家中房間內並未隨身攜帶，難認被告已詳細檢
    查扣案偽鈔，被告辯稱不知，並非無據。從而，自難逕予推
    認被告在其住處地下室發現扣案偽鈔5 張之初，即當場詳予
    勘查而明知為偽造之紙鈔，仍基於供行使之用之意圖侵占入
    己而收集。上訴意旨容有未洽。
  (三)綜上，本件事證明確，被告有於上開時、地侵占脫離他人持
    有之扣案偽鈔5 張之犯行，洵堪認定，應予依法論罪科刑。
    至檢察官上訴意旨認被告另涉犯意圖供行使之用而收集偽造
    貨幣犯嫌，則無積極證據足資證明。
二、論罪科刑之依據：
  (一)查被告行為後，刑法於94年1 月7 日修正通過、於94年2 月
    2 日公布、於95年7 月1 日施行，其中修正第2 條、第33條
    、第42條等規定，罰金罰鍰提高標準條例第2 條亦於95年5
    月17日修正刪除。按行為後法律有變更者，適用行為時之法
    律，但行為後之法律有利於行為人者，適用最有利於行為人
    之法律，現行刑法第2 條第1 項訂有明文。此條規定乃與刑
    法第1 條罪刑法定主義契合，而貫徹法律禁止溯及既往原則
    ，係規範行為後法律變更所生新舊法律比較適用之準據法，
    是刑法第2 條本身雖經修正，但刑法第2 條既屬適用法律之
    準據法，本身尚無比較新舊法之問題，應一律適用裁判時之
    現行刑法第2 條規定以決定適用之刑罰法律，先予辨明。又
    以本次刑法修正之比較新舊法，應就罪刑有關之共犯、未遂
    犯、想像競合犯、牽連犯、連續犯、結合犯，以及累犯加重
    、自首減輕暨其他法定加減原因（如身分加減）與加減例等
    一切情形，綜其全部罪刑之結果而為比較，最高法院95 年5
    月23日著有95年度第8 次刑庭會議決議可資參照。經查：
  (1)刑法第337 條侵占遺失物罪，法定刑得處銀元500 元以下罰
    金，據修正後刑法施行法增訂第1 條之1 ：「中華民國94年
    1 月7 日刑法修正施行後，刑法分則編所定罰金之貨幣單位
    為新臺幣。94年1 月7 日刑法修正時，刑法分則編未修正之
    條文定有罰金者，自94年1 月7 日刑法修正施行後，就其所
    定數額提高為30倍。但72年6 月26日至94年1 月7 日新增或
    修正之條文，就其所定數額提高為3 倍」及刑法第33條第5
    款修正為：「主刑之種類如下：五、罰金：新臺幣1 千元以
    上，以百元計算之」等規定，是依修正後之法律，刑法第33
    7 條侵占遺失物罪所得科處之罰金刑最高額維持新臺幣1 萬
    5 千元、最低額則提高為新臺幣1 千元，是比較修正前、後
    之刑罰法律，自以被告行為時關於科處罰金刑之法律較有利
    於被告。
  (2)惟查，刑法第42條亦經修正，修正前之刑法第42條第2 項前
    段規定：「易服勞役以1 元以上3 元以下折算一日」，又據
    修正前罰金罰鍰提高標準條例第2 條前段規定，就其原定數
    額提高為100 倍折算1 日，則本件被告行為時之易服勞役折
    算標準，應以銀元300 元折算1 日，即新臺幣900 元折算1
    日。而95年7 月1 日修正公布施行之刑法第42條第3 項前段
    規定：「易服勞役以新臺幣1 仟元、2 仟元或3 仟元折算1
    日」，是比較修正前後之易服勞役折算標準，以修正後之規
    定，較有利於被告，則應依刑法第2 條第1 項後段規定，適
    用修正後之刑法第42條第3 項前段規定，定其折算標準。
  (3)經綜合上述各條文修正前、後之比較，揆諸前揭最高法院決
    議及修正後刑法第2 條第1 項前段、後段規定之「從舊、從
    輕」原則，自應適用94年2 月2 日修正後刑法之相關規定，
    予以論處。
  (二)故核被告所為，係犯修正後刑法第377 條侵占遺失物罪。上
    訴意旨認被告所為另涉犯刑法第196 條第2 項意圖供行使而
    收集偽造貨幣罪嫌，固無理由。惟按得依刑法第200 條沒收
    之偽造紙幣，以構成同法分則第12章所定各罪之偽造紙幣為
    限，如偽造紙幣係構成該章以外其他刑事法令之罪名者，則
    該項偽造之紙幣，即不得適用該條沒收之，最高法院著有30
    年上字第2014號判例意旨可資參照，則檢察官指摘原審援引
    修正前刑法第200 條規定宣告沒收扣案偽鈔5 張，有所不當
    ，為有理由。且原審未及審酌刑法業已修正，仍適用修正前
    之刑法第42條第3 項前段諭知易服勞役之折算標準，亦有未
    洽，自應由本院將原判決予以撤銷改判。爰審酌被告因貪圖
    小利而侵占脫離他人持有之偽鈔5 張，犯罪手段及所生損害
    非重，且被告於偵、審中均承認犯行，犯罪後態度良好等一
    切情狀，量處如主文所示之刑，並依修正後刑法第42條第3
    項規定，諭知易服勞役之折算標準。至被告侵占之偽鈔5 張
    為被告侵占脫離他人持有之物，該等偽鈔均屬不詳之被害人
    所有，既得依法請求返還，被告僅因犯罪而持有該等偽鈔而
    已，並不因之而取得所有權，該偽鈔既非屬被告等所有，自
    不在刑法第38條第1 項第3 款所規定得沒收之列，最高法院
    著有86年度臺非字第235 號判決可參，又所謂違禁物係指法
    令禁止持有之物，但刑法偽造貨幣罪章並無處罰持有偽造新
    臺幣之罪，偽造之新臺幣紙鈔自非違禁物，此亦有最高法院
    80年度臺上字第5058號判決要旨可考，爰不併予宣告沒收，
    附此說明。
據上論斷，應依刑事訴訟法第455 條之1 第1 項、第3 項、第36
9 條第1 項前段、第364 條、第299 條第1 項前段，94年2 月2
日修正後刑法第2 條第1 項前段、第377 條、第42條第3 項前段
，判決如主文。
本案經檢察官楊碧瑛到庭執行職務。
中    華    民    國    95    年    9     月    12    日
                  刑事第六庭審判長  法  官  周占春
                                    法  官  趙子榮
                                    法  官  林晏如
上正本證明與原本無異。
不得上訴。
                                    書記官  沈芳君
中    華    民    國    95    年    9     月    12    日


司法院資訊處製作；財團法人民間司法改革基金會備份。
